【裁判字號】    88,簡上,18
【裁判日期】    890118
【裁判案由】    返還土地
【裁判全文】
臺灣臺南地方法院民事判決    八十八年度簡上字第十八號
    上  訴  人  甲○○
    訴訟代理人  顏宏斌律師
    被上訴人    乙○○      住.
    訴訟代理人  許雅芬律師
右當事人間請求返還土地事件，上訴人對於中華民國八十七年十一月二十三日臺灣臺
南地方法院新營簡易庭八十七年度營簡字第三三四號第一審判決提起上訴，本院判決
如左：
    主  文
上訴駁回。
第二審訴訟費用由上訴人負擔。
    事  實
甲、上訴人方面：
一聲明：求為判決：
  (一)原判決廢棄。
  (二)被上訴人應將坐落台南縣麻豆鎮○○段七一０地號如附圖乙部分面積０．００二
    七八四公頃、丙部分面積０．００六八二二公頃、丁部分面積０．００三七二二
    公頃土地之地上物拆除後交還上訴人。
二陳述：除與原判決記載相同者，茲引用之外，補稱：
  (一)系爭互相交換土地使用之情形，乃一方以土地交付他方使用為對價，而使用向他
    方換來之土地，乃是兩租賃契約之聯立，而非互易契約，因之，原審判決之認事
    用法不無誤謬。又系爭土地並非為道路通行之目的而交換使用，亦非鎮公所所設
    置，此交換使用之契約其性質乃兩租賃契約之聯立，或兩使用借貸契約之聯立，
    絕非如原審判決所認定之互易之性質，亦無租賃或使用借貸期間未屆滿之問題，
    因此於上訴人為終止或使用借貸契約之意思表示後，被上訴人占有系爭土地已屬
    無權占有，上訴人自得依物上請求權及租賃物或借用物返還請求權加以主張權利
    。
  (二)縱不斯認，則系爭土地乃屬農地，依互易契約準用買賣之規定，則農地不能細分
    或買賣，此為農業發展條例第三十條及土地法第三十條所明定，上述之規定乃屬
    強制禁止之規定，因之，系爭土地交換使用契約，縱認為係互易，亦因其約定牴
    觸上述之規定而無效，亦即乃成為民法第二百四十六條規定之以不能之給付為契
    約之標的之無效之情形。既為無效，則被上訴人占有系爭土地乃無合法正當之權
    源，而為無權占有，上訴人自得行使物上請求權。
乙、被上訴人方面：
一聲明：求為判決如主文所示。
二陳述：除與原判決記載相同者，茲引用之外，補稱：
  (一)被上訴人乙○○（麻豆鎮○○段七０九段地號所有權人）、上訴人之父郭柱（同
    段七一０地號原所有權人）以及陳江山（同段七一三地號所有權人）三人是為道
    路通行之目的，而於民國六十八年間訂立「土地交換使用合約書」，以便開闢通
    往南側大門之通路。依三人所訂立合約書之目的，有永久交換使用之性質，被上
    訴人自非無權占用系爭土地。而上訴人既為訴外人郭柱之繼承人，自應承受訴外
    人郭柱之債權債務關係。
  (二)上訴人謂依土地法第三十條、農業發展條例第三十條及民法第二百四十六條規定
    ，該土地交換使用契約係無效，被上訴人占有系爭土地為乃無合法正當之權源，
    而為無權占有云云。惟查按土地法第三十條係就私有農地所有權移轉之物權行為
    所作之強制規定，關於約定負擔移轉該項土地所有權之債務之債權行為（如買賣
    、互易、贈與等契約），並不在限制之列。而本件土地交換使用合約書之主要標
    的（給付之內容）係互相使用對方的土地，無不能給付之情形，並無民法第二百
    四十六條第一項本文之情形。查合約第八條約定「將來倘若得辦理分割時，應按
    前列第二條至第七條交換使用現況向地政機關申請分割，辦理交換登記」，依民
    法第二百四十六條第一項但書規定「但其不能情形可以除去，而當事人訂約時並
    預期於不能之情形除去後為給付者，其契約仍為有效。」足見立約時乙○○、郭
    柱、陳江山三人已預期於不能分割及移轉情形除去後，向地政機關申請分割辦理
    交換（移轉）登記，則依民法第二百四十六條第一項但書規定，本件土地交換使
    用契約仍屬有效。
  (三)系爭土地與週圍土地之使用現況與當事年訂約時並無二致，即被上訴人之土地除
    依系爭土地通行外，別無任何道路可對外通行，即便是上訴人胞兄郭錦森及上訴
    人本身亦皆須經由系爭土地才能對外通行，上訴人明知被上訴人除此道路外，別
    無道路可供通行，仍執意要求被上訴人返還系爭土地，不但違反誠信原則，亦有
    權利濫用情形，其上訴並無理由。
    理  由
一本件上訴人起訴主張：系爭坐落台南縣麻豆鎮○○段七一０地號如附圖所示乙部分
  面積０．００二七八四公頃、丙部分面積０．００六八二二公頃、丁部分面積０．
  ００三七二二公頃土地乃為上訴人之父郭柱所有，郭柱過逝後，由上訴人繼承取得
  該筆土地所有權，上訴人乃為系爭土地之所有權人，惟被上訴人竟未經上訴人之同
  意，無正當權源而恣意占有使用系爭土地，故而就其無權占有之行為，上訴人自得
  依民法第七百六十七條前段之規定請求被上訴人返還系爭土地。縱上訴人之父生前
  因土地耕作之需，而於六十八年一月十三日與陳江山及被上訴人乙○○二人訂立土
  地交換使用契約，然因時隔多年，且情事變更之故，系爭土地業已無交換使用之必
  要，是以，上訴人先前業已向被上訴人為終止土地交換使用契約之意思表示，惟被
  上訴人不僅不接受，反而更向麻豆鎮調解委員會聲請調解，試圖續為占用系爭土地
  。查「土地交換使用契約」之性質，如認為是兩租賃契約之聯立，則該交換使用契
  約－即租賃契約並無約定期限，原告自得依民法第四百五十條第二項，未定期限者
  ，各當事人得隨時終止契約之規定，再次為終止該契約之意思表示，並依同法第四
  百五十五條之規定，請求被告返還系爭土地；如不為是認而視該契約之性質為兩使
  用借貸契約之聯立，則該交換使用契約－即使用借貸契約應無約定期限，原告自得
  依民法第四百七十條第二項，借貸未定期限，亦不能依借貸之目的而定其期限者，
  貸與人得隨時請求返還借用物之規定，請求被告返還前揭借用之土地。綜前所述，
  被上訴人並無正當權源竟無權占有並使用上訴人所有之土地，上訴人秉於所有權人
  之物上請求權，自得依民法第七百六十七條前段之規定，請求被上訴人返還系爭之
  土地。被上訴人則以其與陳江山及上訴人之父郭柱是為道路通行之目的而訂立土地
  交換使用合約書，以便通往南側大路，依三人所訂立合約書之目的，有永久交換使
  用之性質，並非租賃或單純之使用借貸，不能片面終止交換使用契約，否則被
  上訴人即無適當之出路可通行等語置辯。
二查(一)上訴人之父郭柱與陳江山及被上訴人乙○○三人，為提高耕地利用價值，經互
  相商議結果，同意開闢通路，以各人所有耕地交換使用，於六十八年一月十三日訂
  立土地交換使用合約書，系爭土地即為其中之一，有土地交換使用合約書影本附於
  原審卷可稽，並為兩造所不爭。(二)郭柱、乙○○、陳江山三人之所以訂立該合約書
  ，依該合約書之開宗明義係為提高耕地利用價值，因而相互同意開闢通路，以各人
  所有耕地交換使用，再參以合約書第八條約定「將來倘若得辦理分割時，應按前列
  第二條至第七條交換使用現況向地政機關申請分割，辦理交換登記。如地政機關分
  割結果之面積與原測量面積有相差時，應以地政機關積算為準，並按交換登記時之
  時價互為補償差額地價」之內容而言，顯見當時訂約之三人因當時之法規或有其他
  之因素，以致其等之土地無法辦理分割以直接辦理土地移轉登記交換土地，而依其
  三人對土地之提高利用價值需要又需交換彼此之土地以開闢道路，因而訂定土地交
  換使用合約書，是其土地之交換使用當然為訂約人之真意，於合約書訂立時，其土
  地交換使用契約即成立生效，並不受合約書第八條約定之影響。又該契約非屬民法
  明文規定之有名契約內，乃屬無名契約，依其內容並未違反強制或禁止規定亦未違
  背公序良俗，自屬合法有效。(三)按稱使用借貸者，謂當事人之一方以物交付他方，
  而約定他方於無償使用後返還其物之契約；稱租賃者，謂當事人約定，一方以物租
  與他方使用、收益，他方支付租金之契約，民法第四百六十四條、第四百二十一第
  一項分別定有明文。本件土地交換使用契約既經雙方約定交換使用，係屬有償，自
  非借貸性質。又雖係有償，然訂約人並未約定租金，其本意亦在交換土地使用，無
  出租收取租金或出租而雙方租金抵銷之意，亦非租賃性質，否則雙方在上開合約書
  上載明互為租賃，彼此租金相抵即可，何以另立此一民法有名契約以外之契約，是
  上開土地交換使用契約乃訂約當事人為達成其特定目的（即為提高耕地利用價值，
  開闢通路，而又無法彼此為土地所有權移轉之情形下，單純彼此交換所需之土地使
  用）是自不能認為係兩使用借貸契約之聯立或兩租賃契約之聯立，而失訂約當事人
  之真意。(四)又該土地交換使用合約書第八條之約定並不妨土地交換使用契約之成
  立及生效，依該合約書第八條前段之約定，「將來倘若得辦理分割時，應按前列第
  二條至第七條交換使用現況向地政機關申請分割，辦理交換登記」，亦即在訂約當
  事人所約定之面積與分割結果測量之面積無差時，依使用現況為分割登記，此顯為
  約定至能為分割登記時，雙方屆時應為互易（按當事人雙方約定互相移轉金錢以外
  之財產權者，為互易）。又依合約書第八條後段約定「如地政機關分割結果之面積
  與原測量面積有相差時，應以地政機關積算面積為準，並按交換登記時之時價互為
  補償差額地價」，依該後段內容與上開前段內容互觀，主要是在約定如土地面積測
  量結果有出入時，應補償土地面積出入之差價而已，仍屬互易之性質，惟約定應就
  土地面積之差補償該差額之地價而已。亦即原來之土地交換使用契約，於土地得辦
  理分割時，即應依合約書第八條之約定，按互易之方式而移轉登記土地所有權，如
  土地面積有出入，並應補償差該地價，而在土地尚未能辦理分割時，該土地交換使
  用契約仍然應遵守。原審認上開土地交換使用契約之性質應屬互易契約，尚嫌速斷
  。(五)按私有農地所有權之移轉，其承受人以能自耕者為限，並不得移轉為共有。但
  因繼承而移轉者，得為共有。違反前項規定者，其所有權之移轉無效，土地法第三
  十條第一項、第二項定有明文。又七十五年一月六日修正公布前之農業發展條例第
  二十二條（現修正為第三十條）前段規定「為擴大農場經營規模，防止農地細分，
  現有之每宗耕地不得分割及移轉為共有。但因繼承而移轉者，得為共有」（現行之
  農業發展條例第三十條前段則規定每宗耕地不得分割或移轉為共有。但因出售與毗
  鄰耕地自耕農而與其土地合併者，得為分割，因繼承而移轉者，得為共有），又以
  不能之給付為契約標的者，其契約為無效。但其不能情形可以除去，而當事人訂約
  時並預期不能之情形除去後為給付者，其契約仍為有效，民法第二百四十六條第一
  項定有明文。查上開土地交換使用合約書第八條係對將來若得辦理分割為約定，而
  與自耕能力無關，顯係訂約當事人當時係因遭受上開農業發展條例（舊法第二十二
  條、新法第三十條）農地不得細分之限制，因而為該第八條之約定，該第八條之約
  定依民法第二百四十六條第一項規定自屬有效。況該第八條之約定是否有效並不影
  響系爭之土地交換使用契約，已如前述。(六)系爭土地於原審調解程序時，曾會同台
  南縣麻豆鎮地政事務所人員及兩造到現場勘測，有勘驗筆錄及複丈成果圖（即本件
  附圖）附於原審八十七年度營調字第一五三號卷可稽，並經本院於八十八年八月十
  六日會同兩造勘驗現場。查系爭土地現為道路使用，如附圖所示丙部分（經本院塗
  以橘色）面積０．００六八二二公頃，上面舖有柏油，兩側未舖柏油之道路部分為
  附圖所示之乙、丁部分（經本院塗以綠色），其中乙部分面積０．００二七八四公
  頃，丁部分面積為０．００三七二二公頃（按原審判決在訴之聲明一欄誤將上開附
  圖之乙、丙、丁部分載為附圖甲、乙、丙），系爭土地（現為道路使用，即附圖乙
  、丙、丁部分）往東南方面可以通忠孝路，在系爭七一０地號之北邊七０九地號上
  蓋有被上訴人所有之房屋（門牌號碼臺南縣麻豆鎮南勢里關帝廟二十八之一號及二
  十八之二號），除上開通路及房屋外，週圍土地均是種植柚子之柚子園，無其他通
  路可與外面公路聯絡，有勘驗筆錄附卷可稽，並為兩造所不爭，是系爭土地現仍依
  合約書之約定使用，並未變更，上訴人謂情事已變更，自不足採信。又系爭土地既
  仍依原約定目的使用，於使用之目的仍有必要時，該契約仍存在，非片面所能解除
  。且該土地交換使用契約乃無名契約，有其成立之特殊約定，非屬上訴人所稱之兩
  使用借貸契約之聯立或兩租賃契約之聯立，已如前述，本件自無準用使用借貸或租
  賃有關使用借貸期限或租賃期限之餘地。
三綜上所述，上訴人之主張核不足採，被上訴人辯稱上訴人為郭柱之繼承人應承受郭
  柱之債權債務關係，系爭之土地交換使用契約仍屬有效，且系爭土地仍照約定使用
  通行，其並非無權占有等語，應堪採信。從而上訴人依借用物請求權，租賃物請求
  權及物上請求權請求被上訴人返還系爭土地，為無理由，不應准許。原審為上訴人
  敗訴之判決，並無不合（按上訴人在原審有聲請願供擔保請准宣告假執行，上訴時
  則未聲請，又原審於駁回上訴人一審之訴時，就上訴人假執行之聲請漏未一併駁回
  ，上訴人可依民事訴訟法第二百三十三條第二項規定就該部分向原審聲請補充判決
  ，本院就該部分不得併為判決，附此敘明）。又原判決認系爭之土地交換使用契約
  為互易契約尚有未洽已如前述，惟駁回上訴人之結論尚無二致，上訴意旨指摘原判
  決不當，求予廢棄改判，為無理由，應予駁回。
四又系爭土地是否屬於既成道路，不影響本件判決之結果，自無一一論述之必要。
五結論：本件上訴為無理由，依民事訴訟法第四百三十六條之一第三項、第四百四十
  九條第一項、第七十八條，判決如主文。
中      華      民      國    八十九    年      一      月     十八     日
                                臺灣臺南地方法院民事第三庭
~B審判長法官  何清池
~B法      官  王獻楠
~B法      官  林勝利
右正本證明與原本無異。
本件不得上訴。
中      華      民      國    八十九    年      一      月    二十一    日
~B法院書記官  林賢輝


司法院資訊處製作；財團法人民間司法改革基金會備份。
